臺灣高等法院臺中分院刑事裁定　
110年度抗更一字第2號
抗告人即受  
刑人之配偶  顏林沛瀠

受  刑  人  顏清煬  




上列抗告人即受刑人之配偶因聲明異議案件，不服臺灣彰化地方
法院110年度聲字第72號中華民國110年3月4日所為裁定，提起抗
告，本院前審裁定後（110年度抗字第373號），經最高法院發回
更為裁定（110年度台抗字第757號），本院裁定如下：
    主  文
原裁定撤銷，發回臺灣彰化地方法院。
    理  由
一、原裁定意旨略以：
　㈠本件受刑人甲○○（下稱受刑人）前因妨害風化案件，經臺灣
    彰化地方法院（下稱彰化地院）109年度訴字第654號判決判
    處應執行有期徒刑2年6月，如易科罰金，以新臺幣（下同）
    1千元折算1日確定後，受刑人依臺灣彰化地方檢察署（下稱
    彰化地檢）執行檢察官傳訊而於民國110年1月8日到案並聲
    請易科罰金。惟執行檢察官於同日以109年執字第5757號命
    令否准其易科罰金之聲請，理由係以：「受刑人擔任賣淫集
    團首腦，圖利容留性交犯行之女子高達34人，且特意利用我
    國新南向政策免簽證優惠之管道，欺矇負責入出國管理之公
    務人員，引入眾多泰籍、越籍等外國籍人士進入我國賣淫，
    嚴重斲傷我國國際形象，且敗壞國內社會善良風俗。本案偵
    查過程中，受刑人又威脅證人不得供出受刑人身分，否則要
    對其不利（見彰化地檢109年度偵字第2403號卷二第235頁、
    第236頁之筆錄），致使證人許祐銓在偵查中一度維護被告
    而為與事實不符之證述（見彰化地檢108年度偵字第1484號
    卷第127至129頁偵訊筆錄）。雖證人許祐銓嗣又供出實情，
    然受刑人此舉顯已嚴重干涉司法偵查程序之進行，戕害司法
    公正與真實發現，又以人身安全威脅證人，所為教唆偽證未
    遂之行為極為惡劣。受刑人在偵查中無視諸多證人指證、通
    訊軟體訊息證據等均已在在明指其即為本案賣淫集團首腦，
    仍空言否認犯行，意圖教唆偽證為脫免己身罪責，足認其犯
    後態度惡劣，不知悔改。受刑人於審理中雖為認罪之表示，
    但觀其審理中所言均僅為求得輕判，難認其有何真摯悔悟之
    意思，本件認應入監執行，令受刑人反省己身所為致生國家
    社會造成之危害，方能收有矯治之效，爰不准易科罰金，應
    發監執行」等語，已具體敘明其本諸職權不准受刑人易科罰
    金之理由，核與刑法第41條第1項之規定無違，業本諸個案
    考量受刑人個人特殊事由及其犯罪特性、情節、犯罪情狀等
    主、客觀條件及其執行效果、犯罪預防之有效達成等情，而
    認倘不使受刑人入監執行，難收矯治之效。此乃執行檢察官
    本其法律所賦與指揮刑罰執行職權之行使，對具體個案所為
    之判斷，核尚無逾越法律授權、專斷等濫用權力之情事，且
    查無檢察官上開裁量權之行使有何濫用或瑕疵之情，難謂其
    執行之指揮為不當或違法。
　㈡又執行檢察官傳訊受刑人於110年1月8日到案執行，該傳票業
    於109年12月22日送達受刑人本人，受刑人即知悉執行檢察
    官將就本案為執行，其得為易科罰金之聲請，堪認已給予受
    刑人相當時間（約逾半個月）可以準備說明其個人特殊事由
    暨提出所有相關聲請易科罰金之證據，自得於到案執行當日
    適時提出供執行檢察官參酌；且於當日，執行書記官先行製
    作執行筆錄，乃問明受刑人「今到案執行有何意見？」、「
    檢察官對於『是否准駁易科罰金』有決定的權力，如『不准易
    科罰金』，『你將入監執行』，是否暸解？如果你不服檢察官『
    發監』之決定，你可以依法向法院聲請聲明異議，是否瞭解
    ？」、「如發監執行，家裏是否需要社會局安置？是否有醫
    療及社福資源協助之需求？」，及最後再問「有何意見？」
    等諸多問題，也顯然就受刑人聲請易科罰金之有關事項，讓
    受刑人有充分表示意見暨提出相當事證之機會。其後，執行
    書記官檢具案卷資料送檢察官審核，執行檢察官經核並無不
    合，欲以上開理由否准受刑人易科罰金之聲請，亦庭訊告知
    受刑人理由，問明受刑人「有無意見？」，是受刑人若有意
    見或證據，自亦得於此時表明或提出，以利檢察官審核是否
    還有其他有欠審酌考量之處而有變更決定之必要，然受刑人
    仍稱「沒有意見」。堪認執行檢察官已給予受刑人充分準備
    表明暨提出聲請易科罰金證據之相當時間，並於受刑人到案
    執行時，多次給予受刑人就此表示意見之機會。
　㈢執行檢察官上開否准易科罰金之理由，對於受刑人之所為，
    為何難收矯治之效，而確有發監執行之必要等情，已詳為說
    明，並未有何違反平等原則，其採取之方式亦有助於目的達
    成，也難認有何失之均衡而違反比例原則之情事。而所謂「
    難收矯正之效」及「難以維持法秩序」，為不確定法律概念
    ，立法者賦與執行檢察官得依具體個案，考量犯罪特性、情
    節及受刑人個人等特殊事由，以其過往之經驗累積而成具體
    之判斷標準，審酌裁量應否准予易科罰金。是於個別案件中
    ，受刑人有無刑法第41條第1項但書所定「難收矯正之效或
    難以維持法秩序」之情形，應視各該受刑人之具體情形而分
    別依個案審酌判斷，受刑人之前科素行、於審理時是否坦認
    犯行，係本案判決時之量刑事由，並非判斷「難收矯正之效
    或難以維持法秩序」、檢察官是否准予易科罰金之唯二標準
    ，彼與易科罰金、犯罪所得被沒收之數額，均與衡量受刑人
    能否達成矯正效果或法律秩序能否維繫，並無絕對必然之關
    係。本件受刑人之犯行利用網路聯繫跨國犯罪事宜，且非獨
    立犯案，共犯（含受刑人）達6人之多，乃具相當規模，圖
    利容留越南及泰國之外籍女子達34人，獲利非微，共犯34次
    犯行，整體造成法秩序之侵害難謂輕微，且確實斲傷我國國
    際形象，並敗壞國內社會善良風俗，是執行檢察官審酌及此
    ，暨通觀受刑人於本案偵、審程序時之整個態度及事證，審
    慎衡量受刑人之犯罪特性、犯罪情節、執行效果、受刑人犯
    罪當時之社會環境、受刑人之特殊事由及法秩序之維護、犯
    罪預防之有效達成與否等一切因素綜合評斷，據以認定受刑
    人非入監執行，難收矯正之效，亦屬有據，難認執行檢察官
    之執行指揮，有何裁量違法或瑕疵、濫用裁量、不當之處。
    聲明異議人徒以受刑人並無前科，無再犯，於本案曾被羈押
    ，已於審判時認罪悔過、易科罰金及犯罪所得沒收之總數額
    非微，對受刑人負擔非輕而生懲戒之效，受刑人無再犯之虞
    ，而指摘檢察官之執行指揮違法或不當云云，委難憑採。
  ㈣現行刑法第41條第1項有關得否易科罰金之規定，業已於94年
    2月2日修正時刪除「受刑人因身體、教育、職業、家庭之關
    係或其他正當事由，執行顯有困難」之要件，亦即執行檢察
    官考量是否准予受刑人易科罰金時，僅須審酌就是否「確因
    不執行所宣告之刑，難收矯正之效，或難以維持法秩序」之
    事由為裁量，而無庸審酌受刑人是否因職業或家庭等事由致
    執行顯有困難，則倘檢察官未濫用權限，自不得任意指摘為
    違法（最高法院98年度台抗字第477號裁定著有相同意旨，
    可資參照）。是有關受刑人個人事業之經營暨貸款、家庭因
    素，本不影響執行檢察官審酌受刑人是否「確因不執行所宣
    告之刑，難收矯正之效，或難以維持法秩序」所為之指揮執
    行，聲明異議人徒以此類事由指摘執行檢察官之執行指揮違
    法或不當，亦無理由。因認本件執行檢察官於指揮執行時，
    已充分審查、考量受刑人應否入監執行，以收其矯正之效，
    俾維持法秩序等節，終而為此一否准易科罰金之指揮執行命
    令，且有詳述其理由，難認有何違反罪責原則、罪刑均衡原
    則、平等原則及比例原則之處，屬檢察官合義務性之裁量，
    難謂其指揮有何違法或不當；復查無檢察官上開裁量權之行
    使有何濫用或瑕疵之情事，抗告人本件聲明異議，並無理由
    ，應予駁回等語。
二、抗告意旨略以：如附件刑事抗告狀所載。 
三、按受刑人或其法定代理人或配偶，以檢察官執行之指揮為不
    當者，得向諭知該裁判之法院聲明異議，刑事訴訟法第484 
    條定有明文。而正當法律程序為憲法保障人民之基本概念，
    屬維繫人性尊嚴之一環，實現此憲法概念之程序法規定，則
    因人民所處法律位階層面之不同，而分散臚列於行政程序法
    及刑事訴訟法等法律規定中，於踐履正當法律程序之保障時
    ，應視個案判斷適用之程序法規定。行政程序法與刑事訴訟
    法雖屬不同法律層面之程序規定，惟對於正當法律程序之踐
    履及人權保障之實現，並無二致。刑罰係由法院裁判後，由
    檢察官執行實現裁判內容，完成國家刑罰權之行使，故執行
    有罪判決乃行使刑事訴訟所確定之國家具體刑罰權，係為輔
    助完成刑事司法權之完整實現，以達刑事訴訟之目的，屬廣
    義之刑事訴訟程序，應定位為司法行政處分，雖非行政機關
    之單方行政處分，而無行政程序法之適用，但檢察官於指揮
    執行時，特別攸關受刑人憲法上之基本訴訟權利，仍宜遵循
    適當之程序，慎重從事。刑法第41條第1項規定：「犯最重
    本刑為5 年以下有期徒刑以下之刑之罪，而受6月以下有期
    徒刑或拘役之宣告者，得以1,000元、2,000元或3,000元折
    算1日，易科罰金。但易科罰金，難收矯正之效或難以維持
    法秩序者，不在此限。」依其立法理由說明，個別受刑人如
    有不宜易科罰金之情形，在刑事執行程序中，檢察官得依該
    項但書規定，審酌受刑人是否具有「確因不執行所宣告之刑
    ，難收矯正之效，或難以維持法秩序」等事由決定之。是以
    ，於法院判決確定後，受刑人僅取得得聲請易科罰金之資格
    ，檢察官對於得易科罰金案件之指揮執行，仍應依具體個案
    ，考量犯罪特性、情節及受刑人個人特殊事由等因素，如認
    受刑人確有因不執行所宣告之刑，難收矯正之效，或難以維
    持法秩序者，自得不准予易科罰金，此乃檢察官指揮執行時
    得依職權裁量之事項。雖刑事訴訟法並無執行檢察官於刑之
    執行指揮時，應當場告知不准易科罰金之規定，但此重大剝
    奪受刑人人身自由之強制處分，如能賦予受刑人對於不准易
    科罰金之理由有陳述意見之機會，或許受刑人能及時提供一
    定之答辯或舉出相當證據，得就對其不利之理由進行防禦，
    或改聲請易服社會勞動，或能使檢察官改變准否易刑處分之
    決定，無待受刑人日後始得依刑事訴訟法第484條對檢察官
    之指揮聲明異議。尤其在現行實務上，檢察官指揮執行，係
    以准予易科罰金為原則，於例外認受刑人有難收矯治之效或
    難以維持法秩序時，始不准易科罰金，則於否准易科罰金時
    ，因與受刑人所受裁判主文諭知得以易科罰金之內容有異，
    對受刑人而言，無異係一種突襲性處分，參酌行政程序法第
    102條及行政罰法第42條分別規定：行政機關作成限制或剝
    奪人民自由或權利之行政處分前，應給予該處分相對人陳述
    意見之機會，暨行政機關於裁處前，應給予受處罰者陳述意
    見之機會之同一法理，倘能予受刑人就己身是否有難收矯正
    之效或難以維持法秩序之情形有陳述意見之機會，再由檢察
    官為准駁易刑處分之定奪，自與憲法保障人權及訴訟權之宗
    旨無違（最高法院108年度台抗字第536號裁定意旨參照）。
    是就受刑人對於檢察官否准易科罰金之相關命令聲明異議案
    件，法院應先審查檢察官所踐行之否准程序有無明顯瑕疵，
    而後始有審查檢察官所審酌之事項有無錯誤，有無與刑法第
    41條第1 項但書所定之裁量要件欠缺合理關聯性之情事，所
    為之裁量有無超越法律授權範圍等實體事項之問題。而此所
    稱之受刑人個人特殊事由，包括受刑人身體、教育、職業、
    家庭之關係或受刑人素行、犯後態度等事項，不一而足。必
    在給予受刑人有向執行檢察官表示（包括言詞或書面）其個
    人特殊事由之機會之情況下（此包括在檢察官未傳喚受刑人
    ，或已傳喚受刑人但受刑人尚未到案前，受刑人先行提出易
    科罰金聲請之情形），檢察官始能對受刑人是否有個人之特
    殊事由及其事由為何，一併加以衡酌。若檢察官未給予受刑
    人表示有無個人特殊事由之機會，即遽為不准易科罰金之執
    行命令，其所為否准之程序，自有明顯瑕疵，難認適法。至
    於執行檢察官於給予受刑人表示其個人特殊事由之機會，經
    審酌前述包括受刑人個人特殊事由在內之事項，並綜合評價
    、權衡後，仍認受刑人有刑法第41條第1項但書所定之情形
    ，而為否准受刑人易科罰金之執行命令，始為檢察官裁量權
    之行使（此時其裁量權行使之當否，所涉及者方屬裁量權有
    無濫用之範疇），與前述程序瑕疵，非屬同一層次之問題（
    最高法院107年度台抗字第404號、第858號裁定意旨參照）
    。
四、經查：
　㈠本件受刑人因妨害風化案件，經彰化地院109年度訴字第654
    號判決以受刑人共同犯圖利容留性交罪，共34罪，各處有期
    徒刑5月，如易科罰金，均以1千元折算1日，應執行有期徒
    刑2年6月，如易科罰金，以1千元折算1日確定。嗣經移送彰
    化地檢署以109年度執字第5757號案件執行，執行檢察官核
    發執行命令傳票，通知受刑人應於110年1月8日到案執行等
    情，此有臺灣高等法院被告前案紀錄表、送達證書在卷可憑
    。受刑人遵期到案後，經彰化地檢署執行書記官詢問受刑人
    並製作執行筆錄，該執行筆錄經受刑人簽名確認後，由執行
    書記官檢具卷證資料，送執行檢察官審核後，認書記官製作
    本件執行筆錄，經核並無不合，而予以簽名，復以109年執
    壬字第5757號執行指揮書命受刑人自110年1月8日起執行上
    開刑罰，另以109年執字第5757號命令駁回受刑人易科罰金
    之聲請，於附件載明否准易科罰金之理由，並於當日點名單
    註記「發監執行」等情，業經本院依職權調取上開執行卷宗
    核閱屬實，復有上開執行筆錄、執行指揮書、執行命令、點
    名單等在卷可稽。　
　㈡而觀之彰化地檢署110年1月8日之執行筆錄，執行書記官係於
    當日上午9時40分製作第一份執行筆錄，經人別訊問後，僅
    詢問受刑人「你因營利姦淫猥褻罪，經臺灣彰化地方法院判
    處有期徒刑2年6月確定，本案共羈押118日，對於確定判決
    有何意見？」、「今到案執行有何意見？」（受刑人此時聲
    請易科罰金並分期）、「本案應執行911日，羈押折抵118日
    ，尚餘793日刑期，是否瞭解？」、「本件你有無收到本署
    寄發之易服社會勞動注意事項等相關資料？有無考慮聲請易
    服社會勞動？」、「本案有無羈押、交保、應發還之物？」
    、「檢察官對於『是否准駁易科罰金』有決定之權力，如『不
    准易科罰金』，『你將入監執行』，是否瞭解？如果你不服檢
    察官『發監』之決定，你可以依法向法院聲請聲明異議，是否
    瞭解？」、「如發監執行，家裡是否需要社會局協助安置？
    是否有醫療及社福資源協助之需求？」等語後，書記官即檢
    具案卷及刑案資料查註紀錄表等送檢察官審核，檢察官認書
    記官製作本件執行筆錄，經核並無不合，乃蓋章於後（見彰
    化地檢署109年度執字第5757號卷第35至36頁）。嗣檢察官
    於同日上午11時21分製作訊問筆錄，先經人別訊問後，告以
    「（問：依法審酌認為，若未發監執行難受矯正之效或維持
    法秩序（理由詳附件），你是否了解？有無意見？）了解」
    、「（問：若你對此不准易科罰金之命令不服，可依刑事訴
    訟法第484條之規定向諭知該裁判之法院聲明異議，是否知
    悉？有何意見？）了解」、「（問：尚有何意見及補充？）
    如果可以，我請我家人幫我一次繳清」（見彰化地檢署109
    年度執字第5757號卷第37頁）。則於檢察官否准易科罰金之
    聲請前，執行書記官所為之詢問，似僅為受刑人到案執行前
    之例示詢問，與難收矯正之效、難以維持法秩序或受刑人之
    個人特殊事由似無直接相關；且檢察官訊問方式係由檢察官
    交付不准易科罰金之理由書面予受刑人簽收後，檢察官再詢
    問受刑人是否了解及有無意見，此時檢察官因已先行否准易
    科罰金之聲請，能否認檢察官有令受刑人充分表示意見之機
    會，難認無疑。再者，本件檢察官於決定否准易科罰金前，
    既未就准否易科罰金之相關事由詢問受刑人，亦未實質給予
    受刑人表示其有無個人特殊事由及事由為何之情形，則檢察
    官所為否准易科罰金之執行命令，能否謂已充分衡酌受刑人
    確有「難收矯正之效或難以維持法秩序」之例外情形？即欠
    明瞭。
  ㈢綜上所述，原裁定認執行檢察官為此一否准易科罰金之指揮
    執行命令，已給予受刑人陳述意見之機會，且已詳述其理由
    ，無違反罪責原則、罪刑均衡原則、平等原則及比例原則之
    處，屬檢察官合義務性之裁量，其指揮無違法或不當，執行
    檢察官裁量權之行使亦無濫用或瑕疵，核與卷內資料不符，
    其遽予駁回抗告人本件聲明異議，難認允當。抗告人指摘原
    裁定不當，尚非全無理由，自應由本院將原裁定撤銷，又為
    維護抗告人審級利益，併應由原裁定法院更為適法之裁定。
據上論結，應依刑事訴訟法第413條，裁定如主文。
中　　華　　民　　國　　110 　年　　8 　　月　　20　　日
              刑事第二庭　  審判長法　官　何志通
                                  法　官　吳進發
                                  法　官　石馨文
以上正本證明與原本無異。
如不服本裁定，得於收受送達後五日內向本院提出抗告書狀（須
附繕本）。
                                  書記官  陳儷文
　　　　　　　　　　　　　　　　　
中　　華　　民　　國　　110 　年　　8 　　月　　20　　日